臺灣高等法院刑事判決　　　　　　　　　　　　　　九十一年度上易字第六八二號
　　上　訴　人　臺灣桃園地方法院檢察署檢察官
　　被　　　告　丙○○
右上訴人因被告竊佔案件，不服臺灣桃園地方法院九十年度易字第一六七四號，中華
民國九十年十二月十八日第一審判決（起訴案號：臺灣桃園地方法院檢察署八十九年
度偵字第一四九號）提起上訴，本院判決如左：
    主  文
原判決撤銷。
丙○○無罪。
    理  由
一、公訴意旨略以：被告丙○○與彭阿俊係兄弟，告訴人己○○係彭阿俊之子，被告
    丙○○與彭阿俊因自耕地持分交換，均為坐落桃園縣楊梅鎮○○段水尾小段一六
    號土地之共有人，應有部分各為二五○○分之五九，後彭阿俊死亡，其土地之應
    有部分即由告訴人己○○等子女繼承（未為繼承登記），未料丙○○竟於八十九
    年五月間，意圖為自己不法利益，未經共有人之一己○○同意而在上開土地建築
    倉庫使用，足以侵害告訴人己○○對共有土地之管理使用，因認被告丙○○涉犯
    刑法第三百二十條第二項之竊佔罪嫌等語。
二、按犯罪事實應依證據認定之，無證據不得推定其犯罪事實，又不能證明被告犯罪
    者，應諭知無罪之判決，刑事訴訟法第一百五十四條及第三百零一條第一項分別
    定有明文。又刑法第三百二十條第一項之竊盜罪，須意圖為自己或第三人不法之
    所有，而竊取他人所有物，為其成立要件，若行為人因誤信該物為自己所有，而
    取得之，即欠缺意思要件，縱其結果不免有民事上之侵權責任，要難認為構成刑
    法上之竊盜罪（最高法院二十三年上字第一八九二號判例要旨參照），而刑法第
    三百二十條第二項之竊佔罪之構成，行為人亦同需以意圖為自己或第三人不法利
    益為前提，如行為人主觀上確信就該不動產已有使用權或得有使用權人之同意而
    佔用，參酌前揭判例意旨，自欠缺意思要件，即難遽認有竊佔罪之適用。
三、公訴人認被告丙○○涉有竊佔罪嫌，無非係以被告丙○○與告訴人己○○雖均為
    共有人，然上開共有土地並不能證明有分管契約之成立或約定，而土地共有人對
    共有物之權利係概括及於共有物之各部分上，被告雖係共有人之一，但在共有人
    未為任何分管協定下，自行使用收益共有物之一部分，其顯有竊佔之主觀不法利
    得意圖等語為其主要之論罪依據。
四、訊據被告丙○○固坦承在上開坐落桃園縣楊梅鎮○○段水尾小段一六號土地上興
    建倉庫之事實，但否認有何竊佔之犯意，先於偵查中辯稱：係己○○之母允諾其
    使用，嗣改稱該部分土地係屬其兄彭石坑分管，其經彭石坑同意使用等語。經查
    ：
（一）被告丙○○與彭阿俊（即告訴人己○○之父）、彭石坑等三兄弟，均為前開土
      地之共有人，應有部分各為二五○○分之五十九，而彭阿俊於六十七年三月十
      日死亡，由其配偶彭林秀妹及子女即告訴人己○○、彭勝興、彭勝泳、彭素梅
      、彭素蘭及彭素滿等七人繼承，嗣彭林秀妹於八十八年間死亡，再由其子女己○○等人繼承等情，業據告訴人及被告迭於偵審中自承在卷，並有土地登記簿
      謄本、戶籍謄本、戶籍登記簿附卷可稽（見原審卷第十九至二十六、三十七至
      四十頁），是被告丙○○、告訴人己○○及被告之兄長彭石坑等三人，均為上
      開土地之共有人無誤。而被告丙○○於八十九年五月間，在上開土地上興建倉
      庫，共使用面積三十六平方公尺之情，亦經檢察官於偵查中履勘現場屬實，製
      有勘驗筆錄及囑託楊梅地政事務所為測量在案，有土地複丈成果圖，並有照片
    十幀在卷可憑（見八十九年度偵續字第一四九號卷第二十三至三十頁），足見
      被告確有佔用上開共有土地如複丈成果圖所示之Ａ部分（面積為三十六平方公
      尺）之情，應堪認定。然本件共有土地面積為一萬二千八百三十六平方公尺，
      換算被告丙○○應有部分比例約為三百零三平方公尺，則客觀上其前開使用之
      面積並未超過其應有部分之範圍，甚為明確。至其主觀上是否有不法利益之意
      圖，則應以上開共有土地是否有分管約定及被告是否有使用之權源為斷。
（二）依被告丙○○供稱：上開倉庫所使用之土地，係其兄彭石坑所分管之土地，伊
      有經彭石坑同意使用等語，核與證人彭石坑於原審證稱：被告是將倉庫蓋在我
      的持分上，因為我後來搬到新屋去居住，沒有再管舊屋及肥寮部分土地，但我
      確定應全部是我所得，該土地部分本應由我所得分管，我知道並有答應被告建
      屋等語相符（見原審卷第八十、八十一頁），亦與證人彭勝康於原審證稱：我
      是彭石坑的兒子，依照分家書（即仝立分鬮合約字）第二條所稱肥寮即為本件
      爭執分管土地全部（即彭石坑、彭阿俊、丙○○持分總合）應全部由彭石坑所
      得等語大致相符（見原審卷第八十、八十一頁），復有該仝立分鬮合約字在卷
      足憑（見原審卷第八十五頁），足見被告丙○○及證人彭石坑均認為上開土地
      即係該分鬮書所稱之肥寮部分，而為證人彭石坑所分管，則被告主觀上既認上
      開土地之使用權人為彭石坑，並經彭石坑同意使用上開土地，自難遽認其主觀
      上有何不法利益之意圖。
（三）雖告訴人己○○指稱：彭石坑及己○○所述不實，本件土地從小就是我在用，
      完全不知道有分管給彭石坑，彭石坑搬走後，土地就分成兩半，一半我用，一
      半被告用，被告卻在我用的土地上蓋倉庫鋪水泥。我不知道有分家之事，也沒
      看過該件分家書，雖不敢說是假的，但我確實不知道等語（見原審卷第八十一
      、八十二頁），然上開仝立分鬮合約字，依其形式觀之已甚為老舊，應係多年
      前所立無訛，自非被告臨訟所為，且告訴人亦自承無法否定該分鬮合約字之真
      正，而依該合約字所載，彭石坑、彭阿俊（即告訴人之父）及被告丙○○等人
      均為立約人，益徵被告丙○○所辯該土地即係肥寮而為彭石坑所分管等情，洵
      屬有據，是證人彭石坑既同意被告彭石坑使用上開土地，已如前述，被告主觀
      上即無不法利益之意圖甚明。雖告訴人己○○一再指稱被告蓋房子（指前開倉
      庫）的地方，伊九歲就種菜來賣云云。但其既自承無法否定該分鬮合約字之真
      正，且依證人彭貴盛證稱：本件新建倉庫以前是丙○○用的倉庫，後倒了，丙○○就把他蓋成鐵皮屋等語（見八十九年度他字第八三六號卷第二十三頁），
      證人彭修業證稱：鐵皮屋及曬穀場之使用人為丙○○（是丙○○本人所有的土
      地）等語（見同上卷第三十四頁），證人彭勝業於原審證稱：（被告蓋房子的
      土地）是屬於他們那一房使用的，但不清楚他們兄弟如何細分等語（見原審卷
      第六十一頁），前揭證人中除彭貴盛證稱該倉庫坐落土地以前係被告丙○○所
      使用，乃有利於被告丙○○外，其餘證人均證稱不知該土地之前係由何人使用
      ，而告訴人己○○亦不能提出何等證明足證該部分土地應由其分管，自難僅憑
      告訴人一人之指述而遽入被告丙○○於罪。
（四）綜上各情，本件並無何事證足以證明被告主觀上有何圖自己不法利益或竊佔之
      故意。縱告訴人己○○認為被告丙○○已逾越其應有部分之權限，致損害其他
      共有人之管理、使用、收益權，亦洵屬共有人行使土地所有權是否逾越其應有
      部分之民事糾葛而已，應循民事途逕解決，與刑法竊佔罪之構成要件有間，不
      得遽以該罪相繩。此外復查無其他積極證據足資認定被告有何竊佔之犯行，是
      被告之犯罪應屬不能證明。
五、檢察官依據告訴人請求，提起上訴，依告訴人聲明上訴理由意旨，仍執前詞，指
    摘原判決不當，並以原審未詳為調查，請求訊問證人丁○○、戊○○、彭甲○○
    、乙○○、彭勝泳及彭素梅等人云云。而本院依告訴人之聲請訊問證人丁○○、
    戊○○、彭甲○○及乙○○，依證人丁○○證稱：系爭土地是被告兄弟的，但所
    有權是何人我不清楚，平常何人使用我也不清楚等語（見本院卷第二十一頁），
    證人戊○○證稱：我不清楚被告他們兄弟如何分上開土地，也不知道平常是何人
    使用等語（見本院卷第三十五頁），證人彭甲○○證稱：我是徐家人，我嫁過來
    他們財產如何分我不知道，誰在使用也不清楚等語（見本院卷第三十六頁），證
    人乙○○證稱：我不知道他們兄弟財產如何分配，也不知道土地做何用等語（見
    本院卷第三十七頁），均已證稱不清楚上開土地之使用情形，自無足資為不利被
    告之認定，而告訴人所稱有談話錄音帶為證部分，迄本院辯論終結為止，告訴人
    均未提出以供查證，自難逕為被告不利之認定。是公訴人指摘原判決不當，為無
    理由。又本件事證已明，告訴人猶聲請傳喚證人彭勝泳、彭素梅，以證明系爭土
    地為其所分管，惟被告既無竊佔之意圖，已如前述，則姑不論系爭土地為何人所
    分管，均於本案之認定無礙，自無再行傳喚之必要，併說明之。
六、原審因而以不能證明被告犯罪，諭知被告無罪之判決，固非無見，但按我國刑事
    訴訟制度，係採彈劾主義，無訴即無裁判，起訴之效力，不及於未具審判不可分
    關係之其他犯罪事實，故法院之審判，應以起訴之犯罪事實為範圍。經查：本件
    檢察官僅就被告竊佔上開土地興建倉庫部分提起公訴，有八十九年度偵字第一四
    九號起訴書存卷可按，然依原判決理由四、「次查，被告丙○○另菜園使用之五
    十二平方公尺部分：：：：，而與刑法竊佔罪之要件有間，不得遽以該罪相繩」
    所載，原判決顯就未經起訴之被告佔用上開土地作為菜園使用之五十二平方公尺
    部分，亦予裁判，並認不能證明被告犯罪，一併為無罪之諭知，顯有就未受請求
    之事項予以判決之違背法令之情形，檢察官上訴意旨雖未指摘及此，惟原判決既
    有上開可議之處，仍屬無可維持，自應由本院將原判決撤銷，並仍諭知被告無罪
    。
七、另查告訴人指稱被告尚竊佔上開土地作為菜園之使用，即如卷附複丈成果圖所示
    Ｃ部分，面積五十二平方公尺，認被告此部分亦涉有竊佔罪嫌云云，然此部分未
    經檢察官起訴，而起訴之竊佔倉庫部分既應為無罪之諭知，則所稱另又佔用菜園
    部分即與本案無裁判上一罪關係，非起訴效力所及，本院自無從併予以審判，附
    此敘明。
據上論斷，應依刑事訴訟法第三百六十九條第一項前段、第三百六十四條、第三百零
一條第一項，判決如主文。
本案經檢察官張秋雲到庭執行職務。
中      華      民      國    九十一    年      四      月     三十     日
                              臺灣高等法院刑事第四庭
                                  審判長法  官  蔡  永  昌
                                        法  官  周  煙  平
                                        法  官  徐  昌  錦
右正本證明與原本無異。
不得上訴。
                                        書記官  吳  金  來
中      華      民      國    九十一    年      五      月      三      日
